臺灣臺北地方法院刑事判決　　　　　93年度自更(二)字第31號
　　自訴人　丙○○
　　被　　　告　乙○○　男
　　　　　　　　甲○○　男
　　　　　　　　內政部會客登記員
　　　　　　　　內政部會客登記員
上列被告等因妨害自由案件，經自訴人提起自訴，本院判決如下
：
    主    文
本件自訴不受理。
    理    由
一、本件自訴意旨略以：如附件之自訴狀影本所載。
二、刑事訴訟法關於自訴程序之部分規定，於民國九十二年一月
    十四日修正，於九十二年九月一日施行，修正後之第三百十
    九條第二項規定，自訴之提起，應委任律師行之。相對於「
    委任律師提起」係提起自訴應具備之法定程式，刑事訴訟法
    第三百二十九條另就於自訴程序審判期日中應由何人進行訴
    訟程序，規定：「檢察官於審判期日所得為之訴訟行為，於
    自訴程序，由自訴代理人為之。自訴人未委任代理人，法院
    應定期間以裁定命其委任代理人；逾期仍不委任者，應諭知
    不受理之判決。」；同法第三十七條修正為：「自訴人應委
    任代理人到場。但法院認為必要時，得命本人到場。前項代
    理人應選任律師充之。」，同法第三百三十一條原定自訴人
    經合法傳喚無正當理由不到庭或不為陳述時，以撤回自訴論
    或得不待其陳述而為判決，並得通知檢察官擔當訴訟之規定
    ，亦相應修正為：「自訴代理人經合法通知無正當理由不到
    庭，應再行通知，並告知自訴人。自訴代理人無正當理由仍
    不到庭者，應諭知不受理之判決。」，上開修正條文之立法
    意旨，均在使自訴案件由具有律師資格之人充任代理人，由
    具有律師資格之自訴代理人，而非自訴人本人負責自訴程序
    進行中之訴追者地位，藉以落實自訴強制律師代理制度之精
    神。惟對於刑事訴訟法上開自訴程序規定於修正施行前，業
    已提起之自訴案件，自訴人是否應委任律師為自訴代理人之
    問題，有認依刑事訴訟法施行法第七條之三：「中華民國九
    十二年一月十四日修正通過之刑事訴訟法施行前，已繫屬於
    各級法院之案件，其以後之訴訟程序，應依修正刑事訴訟法
    終結之。但修正刑事訴訟法施行前已依法定程序進行之訴訟
    程序，其效力不受影響。」規定，於刑事訴訟法修正施行後
    即九十二年九月一日後繼續進行之訴訟程序，應依修正後之
    規定，由具律師資格之自訴代理人為之，然依此但書規定，
    修正前提起之自訴案件，縱非委任律師提起，仍具有提起自
    訴之效力，不受前開刑事訴訟法第三百十九條第二項之修正
    影響其效力。抑或有自「信賴利益」之觀點，認為於九十二
    年九月一日施行前提起之自訴程序，自訴人已依法取得訴訟
    權，且對於該訴訟權有合法正當之信賴利益，是以嗣後進行
    之程序均無須委任律師為自訴代理人，而得由自訴人本人繼
    續行之（見司法院編印刑事訴訟新制法律問題研討會提案第
    十六號多數說見解）。然查：(一)信賴利益係實體法之概念，
    於程序法中並無其適用，亦即法諺有云「程序從新」，不再
    討論該程序對被適用人是否不利，是除有特別規定外（如八
    十四年十月二十日修正公布之刑事訴訟法施行法第五條、第
    六條之程序從新之例外規定），即無再適用修正施行前之法
    定程序進行並終結之。且訴訟權之有無，與訴訟程序如何進
    行係屬二事，不能任意比附援引，法院自應對修正施行後繼
    續進行之自訴程序依修正後之規定進行。(二)若認仍屬應依修
    正前之法定程序終結之，則修正後之刑事訴訟法第三十七條
    、第三百三十一條規定於此等情形應如何適用？易言之，自
    訴人經合法傳喚無正當理由不到庭或到庭不為陳述時，法院
    得以撤回自訴論或得不待其陳述而為判決，並得通知檢察官
    擔當訴訟？若採此種見解，則不啻於法律公布施行後，仍適
    用修正前之法律，殊難謂適當，若認此種情形又應適用修正
    後之刑事訴訟法第三十七條、第三百三十一條規定，則既容
    許由自訴人本人繼續進行訴訟程序而無需委任自訴代理人，
    倘自訴人經合法傳喚無正當理由不到庭或到庭不為陳述，因
    違反審判期日自訴人必須出庭之規定（刑事訴訟法第二百八
    十條）又無從補正之，法院將無從進行訴訟程序，更難認妥
    當。因此，於刑事訴訟法修正後，仍未終結之自訴案件，即
    應委任律師為自訴代理人到庭為訴訟行為（此有最高法院九
    十三年度台上字第二四六一號刑事判決、臺灣高等法院九十
    二年度上更（一）字第二三五號、九十三年度上更（一）字
    第四一二號刑事判決可資參照）。
三、經查：自訴人丙○○係於九十二年四月七日提起本件自訴，
    經本院於九十二年四月十日裁定自訴人應於裁定送達後五日
    內補正被告「內政部會客登記員」二人之確實姓名、性別、
    年齡、住所或居所或其他足資辨別之特徵，以及被告等犯罪
    事實之證據，嗣因自訴人逾期仍未補正，本院遂於九十二年
    五月十二日以自訴程序違背規定為由判決自訴不受理，經自
    訴人提起上訴後，經本院於同年八月十四日以自訴人上訴逾
    期為由裁定駁回，此有本院九十二年度自字第二八六號刑事
    裁定二份暨該案刑事判決一份在卷可稽，惟本院上開駁回上
    訴之裁定，經臺灣高等法院於九十二年十月二十四日以本院
    上開自訴不受理之判決送達不合法為由，裁定撤銷，案經上
    訴結果，復經臺灣高等法院於九十三年十月四日以本院上開
    裁定自訴人補正前揭事項之裁定書，送達不合法為由，撤銷
    原判決，發回本院在案，亦有臺灣高等法院九十二年度抗字
    第六三０號裁定、九十三年上訴字第二七二七號刑事判決各
    一份在卷可稽。是自訴人雖係在刑事訴訟法上開自訴程序規
    定於九十二年九月一日施行前，提起本件自訴，惟揆諸前揭
    規定與說明，並鑑於案件經發回更審者，係另一訴訟程序之
    開始，以及依刑事訴訟法第三十八條準用同法第三十條規定
    及司法院院字第一七五五號解釋，自訴人委任律師為代理人
    之委任狀，應於每一審級提出之理由，本件自訴，經臺灣高
    等法院發回本院更審時，審級程序既已重新開始，且刑事訴
    訟法中關於自訴程序之上開規定業已施行，則自應適用現行
    法之規定，應即委任律師為代理人到場為訴訟行為，而無上
    開刑事訴訟法施行法第七條之三但書規定適用之餘地。
四、次按自訴人未委任代理人，法院應定期間以裁定命其委任代
    理人，逾期仍不委任者，應諭知不受理之判決；提起自訴，
    應於自訴狀內記載被告之姓名、性別、年齡、籍貫、職業、
    此乃法定必備之程式。又不受理之判決，得不經言詞辯論為
    之，此項規定於自訴程序亦準用之，修正後刑事訴訟法第三
    百二十九條第二項、第三百二十條第二項第一款、第二款、
    第三百零七條及第三百四十三條分別定有明文。
五、第查：自訴人提起本件自訴並未委任律師為代理人，且未於
    自訴狀上載明被告「內政部會客登記員」二人之確實姓名、
    性別、年齡、住居所或其他足資辨別之特徵，復未於自訴狀
    上記載被告等人涉有妨害自由之證據，經本院於九十三年十
    一月二十三日裁定命自訴人應於裁定送達後五日內委任律師
    為代理人提出委任書狀，並補正被告「內政部會客登記員」
    二人之確實姓名、性別、年齡、住居所或其他足資辨別之特
    徵，以及被告等人涉有妨害自由犯罪之證據，並將上開裁定
    向自訴人之住所即臺北市○○區○○路四段六一巷一五號送
    達，因無法會晤上訴人，且無法向其同居人或受僱人為補充
    年十二月二十三日將該裁定寄存於該管之臺北市政府警察局
    內湖分局內湖派出所，並作送達通知書，粘貼於應受送達人
    即自訴人門首，以為送達，且無退回之紀錄，此有法務部戶
    役政連結作業系統及本院九十三年度自更（二）字第三一號
    裁定及送達證書各一份在卷可稽，依刑事訴訟法第六十二條
    準用民事訴訟法第一百三十八條第二項寄存送達，自寄存之
    日起，經十日發生效力之規定，該裁定之寄存送達應自寄存
    之日起即九十三年十二月二十三日起經十日即九十四年一月
    一日生效，應認上訴人係於九十四年一月一日收受判決正本
    ，現補正期間業已經過，自訴人迄今仍未補正，其自訴程序
    顯有未備，揆諸前揭規定，爰不經言詞辯論，逕為諭知自訴
    不受理之判決。
據上論斷，應依刑事訴訟法第三百二十九條第二項、第三百四十
三條、第三百零七條，判決如主文。
中　　華　　民　　國　　94　　年　　4 　　月　　25　　日
                        臺灣臺北地方法院刑事第十五庭
                            審判長法  官  周祖民
                                  法  官  邱蓮華
                                  法  官  吳麗英
上列正本證明與原本無異。
如不服本判決，應於判決送達後10日內，向本院提出上訴狀。
                                  書記官  田華仁
中　　華　　民　　國　　94　　年　　4 　　月　　25　　日
